【裁判字號】    91,上易,212
【裁判日期】    920114
【裁判案由】    給付買賣價金
【裁判全文】
臺灣高等法院臺中分院民事判決  九十一年度上易字第二一二號
      上  訴  人  甲○○
      送達代收人  乙○○
      被  上訴人  丙○○
右當事人間給付買賣價金事件，上訴人對於中華民國九十一年五月十日臺灣彰化地方
法院九十年度訴字第一一一七號第一審判決提起上訴，本院判決如左：
      主      文
上訴駁回。
第二審訴訟費用由上訴人負擔。
      事實及理由
一、上訴人於原審起訴主張：上訴人於民國八十八年十二月二十三日與被上訴人約定
    買賣上訴人所有坐落雲林縣大埤鄉○○段一０八三─二一地號、地目建、面積一
    二０平方公尺、權利範圍全部之土地、及其上建物即門牌號碼雲林縣大埤鄉田庄
    二之二一號房屋一棟，並約定系爭房地買賣價金為新台幣（下同）八十九萬三千
    五百元，且於八十九年一月二十八日辦妥所有權移轉登記，惟被上訴人迄今仍積
    欠上開買賣價金八十九萬三千五百元未付，屢經催討，均置之不理，爰依民法第
    三百六十七條、及第三百六十九條規定訴請被上訴人應給付上開買賣價金等語。
二、被上訴人則以：兩造間就系爭房地實際並無買賣關係存在，系爭房地為被上訴人
    之父許石柱向訴外人慶帝建設有限公司（以下簡稱為慶帝公司）承包工程，因慶
    帝公司無法給付工程款，遂將包括系爭房地在內之十一棟房屋及基地讓與被上訴
    人之父，再將系爭房地登記為被上訴人名義等語置辯。
三、原審為上訴人敗訴之判決，上訴人不服提起本件上訴，於本院聲明求為判決：(一)
    原判決廢棄；(二)被上訴人應給付上訴人八十九萬三千五百元，及自起訴狀繕本送
    達翌日起至清償日止，按年息百分之五計算之利息。並補充陳述如下：
  (一)被上訴人辯稱帝慶公司另有積欠許石柱工程款，應以系爭房地抵付一節，應由被
    上訴人舉証証明之。許石柱及系爭土地地主陳坤生確有同意將系爭房地過戶予上
    訴人之母乙○○指定之人即上訴人，証人薛龍木亦知悉上情，原審未詳究即認乙
    ○○代表慶帝公司與許石柱間約定以系爭房地之買賣價金抵償工程款，而為上訴
    人不利之判決，顯有未當。
  (二)系爭房地於八十八年間價值約三百萬元，扣除上訴人承受之二百萬元貸款後，兩
    造始以八十九萬三千五百元為系爭房地之買賣價金，許石柱承攬慶帝公司之工程
    ，於八十七年間向慶帝公司表示需要三百萬元繳納營業稅金，慶帝公司因無資金
    ，乃向乙○○借調，由乙○○簽發支票六紙予許石柱，慶帝公司再簽發同額本票
    予乙○○收執，許石柱亦在上開支票存根上簽收，足証慶帝公司確為支付許石柱
    三百萬元，而向乙○○借貸，嗣三方始同意將系爭房地移轉乙○○指定之人即上
    訴人，亦有薛龍木出具之証明書可証，而乙○○把系爭房地過戶予上訴人後，始
    出賣予被上訴人，如係抵付工程款應由慶帝公司過戶給許石柱始是。
  (三)被上訴人於原審提出許石柱於八十八年十一月十日與乙○○簽訂之協議書，內容
    約定：「甲方（許石柱）取得大埤鄉○○段一０八三─二十、二一、二二地號等
    三筆土地所有權時，應將同段一０八三─二一地土地所有權過戶予乙方（即乙○
    ○）之女甲○○。甲○○須以同段一０八三─二一地號土地及其上建物辦理貸款
    清償乙方之債權人曾良美之債務。乙方清償曾良美債務後，應立即將該筆土地及
    其上建物過戶返還予甲方，乙方及甲○○最慢應於八十八年十二月三十一日前將
    該筆土地及其上建物之抵押權塗銷」，惟該協議書非但無乙○○簽名，且協議書
    揭示系爭土地係由地主陳坤生直接移轉登記予上訴人，並無移轉登記予許石柱後
    再移轉登記予上訴人之事實，此有土地登記謄本可稽，原審認定許石柱與乙○○
    間就系爭房地之所有權歸屬有依該協議書履行之意思，自與事實不符。
  (四)再乙○○係受許石柱以「將到上訴人就讀之博士班誨謗上訴人之名譽並騷擾之」
    等語百般騷擾、脅迫，上訴人不忍母親乙○○受擾，始委由乙○○與許石柱洽辦
    系爭買賣，惟系爭買賣在上訴人依法撤銷前，並非無效之法律行為，上訴人對被
    上訴人仍有給付價金之權。
四、被上訴人於本院聲明，求為判決：駁回上訴，並補充陳述：
  (一)兩造間就系爭房地實際並無買賣關係存在，上訴人提出之系爭房地買賣契約書係
    供申報契稅及土地增值稅所用之公契，與一般私契之不動產買賣契約書不同，兩
    造於八十八年十二月二十三日訂立公契，於八十九年一月二十八日辦妥系爭房地
    所有權移轉登記，迄至提起本件訴訟前均未支付系爭房地任何價金，於未訂立私
    契及未支付買賣價金之情形，上訴人何以同意先行辦理所有權登記，又上訴人以
    乙○○係受許石柱百般騷擾、脅迫，在不忍其母親乙○○受擾，始委由乙○○與
    許石柱洽辦系爭買賣，上訴人主張若為屬實，受脅迫者亦係乙○○，與上訴人無
    涉，本件係因慶帝公司積欠許石柱工程款未付，故同意將包括系爭房地在內之十
    一棟房地所有權移轉登記予許石柱及其指定之人，而以買賣價金抵償工程款，被
    上訴人自無須再付任何買賣價金之必要。
  (二)上訴人雖主張：工程承攬關係係存在慶帝公司與許石柱間，與上訴人或其母乙○
    ○無關，然工程承攬契約簽訂時間為八十七年五月二十七日，簽約當事人為慶帝
    公司法定代理人薛龍木與許石柱，惟當時慶帝公司之負責人應為乙○○，有該公
    司設立及變更登記卡事項卡可按，則簽訂承攬契約時慶帝公司之負責人為乙○○
    ，薛龍木於原審作証時均自承確為其簽名無誤，惟並証稱乙○○亦承認該契約，
    足見；乙○○對工程承攬契約自始即知情且同意依約履行，乙○○既為慶帝公司
    負責人對外代表該公司，即難諉稱該承攬契約內容之權利義務與其無關，而上訴
    人亦自認系爭房地係委由其母乙○○處理，故系爭房地是否由慶帝公司移轉登記
    予許石柱或其指定人，攸關兩造間就系爭房地有無買賣合意之爭執，上訴人主張
    前開工程合約與其無關，應屬無據。
五、上訴人主張兩造於八十八年十二月二十三日就系爭房地訂立所有權移轉買賣契約
    書，記載買賣價金為八十九萬三千五百元，並於八十九年一月二十八日辦理所有
    權移轉登記之事實，業據其提出土地暨建築改良物所有權狀、土地及建築改良物
    買賣所有權移轉契約書、及土地登記申請書等件為証，並為被上訴人所不爭執，
    堪信上訴人此部分主張為真實，惟上訴人主張被上訴人迄今仍積欠上開買賣價金
    八十九萬三千五百元未付一節，則為被上訴人所否認，並以兩造間並未有買賣關
    係存在，系爭房地係慶帝公司積欠其父許石柱承攬該公司工程之款項，而以系爭
    房地抵償工程款等語置辯，經查：
  (一)上訴人主張兩造間就系爭房地訂有買賣契約，並已辦理系爭房地所有權移轉登記
    完畢一節，依系爭房地登記謄本記載，兩造就系爭房地移轉登記之原因確為買賣
    法律關係，有該登記謄本在卷可稽（見本院卷第三十三、及三十九頁），足認上
    訴人已盡其形式舉証責任，被上訴人否認兩造間就系爭房地有買賣法律關係存在
    ，而係訴外人慶帝公司積欠其父許石柱因承攬該公司工程之款項，以移轉系爭房
    地以抵償所積欠之工程款等情，則應由被上訴人舉証証明系爭房地移轉登記，實
    係因抵償工程款之故所為。依被上訴人辯稱：慶帝公司因積欠其父許石柱工程款
    未付，乃同意將包括系爭房地在內之十一棟建物所有權移轉登記予許石柱或其指
    定之人等語，並提出工程承攬契約書、及上開不動產買賣契約書等件為証（見原
    審卷第二十六頁以下），並為上訴人所不爭執（見本院卷第七０頁），足見；慶
    帝公司與被上訴人之父許石柱間確有工程承攬法律關係存在，而依該工程承攬契
    約書第四條約定：「若於使用執照核發後十五天內，甲方（即慶帝公司）未付清
    總工程款，則應無條件移轉如建築位置圖所示編號Ａ五─Ａ十五，土地坐落雲林
    縣大埤鄉○○段一０八三─十七至一０八三─二七地號等十一筆土地及地上建物
    共十一戶之所有權予乙方（即許石柱）」等語，上開工程結束後，因慶帝公司未
    依約給付工程款，遂將同段一０八三─十七、十八、二十、二一、二五、二六、
    二七地號等土地及其上建物所有權移轉登記予許石柱或其指定之人（包括被上訴
    人在內）一節，亦經證人即曾為慶帝公司法定代理人兼股東之薛龍木於原審証述
    明確（見原審卷第一七七頁），上訴人雖又主張上開工程承攬關係僅存在於許石
    柱與慶帝公司間，與其母乙○○無關等語，惟該工程承攬契約書於八十七年五月
    二十七日簽訂時，慶帝公司之法定代理人雖由薛龍木署名，依慶帝公司之設立及
    變更登記事項卡記載，八十四年五月十日設立登記時之法定代理人為薛龍木，八
    十六年八月二十九日變更登記法定代理人為乙○○，至八十九年三月十日又再變
    更登記法定代理人為薛龍木（乙○○仍為股東）一節，有慶帝公司設立及變更登
    記事項卡附於原審卷可按，則簽訂該工程承攬契約書時，慶帝公司法定代理人雖
    為乙○○，惟證人薛龍木於原審已証稱：其出面簽約，乙○○亦承認該契約，其
    將公司及工程交付乙○○及許石柱處理等語甚詳（見原審卷第一七九頁），足見
    ；證人薛龍木代表慶帝公司與許石柱於八十七年五月二十七日簽訂該工程承攬契
    約書，係經慶帝公司負責人乙○○之同意始簽訂，該工程承攬契約自屬有效，且
    關於慶帝公司依該工程承攬契約應履行之義務，即應由公司法定代理人乙○○或
    其指定之人代為履行，系爭房地既應由慶帝公司依約移轉所有權登記予許石柱或
    其指定之人，則被上訴人辯以兩造間就系爭房地並無買賣法律關係，應可採信。
  (二)上訴人又以許石柱承攬慶帝公司之工程，於八十七年間向慶帝公司表示需要三百
    萬元繳納營業稅金，慶帝公司因無資金，乃向乙○○借調，由乙○○簽發支票六
    紙予許石柱，慶帝公司確為支付許石柱三百萬元，而向乙○○借貸，三方始同意
    將系爭房地移轉乙○○指定之人即上訴人，而乙○○把系爭房地過戶予上訴人後
    ，始出賣予被上訴人，如係抵付工程款應由慶帝公司過戶給許石柱，系爭房地應
    不包括在慶帝公司應移轉予許石柱之多筆土地及建物之內等語，並提出薛龍木出
    具之証明書一紙為証，惟為被上訴人所否認，並辯稱：慶帝公司負責人即為乙○
    ○，慶帝公司不可能自乙○○借錢，又該証明書係臨訟製作等語，經核該証明書
    內容係：系爭土地上之建物三戶被購屋者假處分解除後，經本人、許石柱、乙○
    ○同意將其中一戶過戶給乙○○指定之甲○○等語，惟查証明書上之立書人僅薛
    龍木署名（見本院卷第三十頁），並未許石柱之簽名同意，則薛龍木並無權限片
    面違反於上開承攬契約之約定，將系爭房地指定登記予上訴人。又依許石柱與乙
    ○○於八十八年十一月十日簽訂協議書內容約定：「甲方（許石柱）取得大埤鄉
    ○○段一０八三─二十、二一、二二地號等三筆土地所有權時，應將同段一０八
    三─二一地土地所有權過戶予乙方（即乙○○）之女甲○○。甲○○須以同段一
    ０八三─二一地號土地及其上建物辦理貸款清償乙方之債權人曾良美之債務。乙
    方清償曾良美債務後，應立即將該筆土地及其上建物過戶返還予甲方，乙方及甲
    ○○最慢應於八十八年十二月三十一日前將該筆土地及其上建物之抵押權塗銷」
    等語，上訴人雖以乙○○並未在該協議書簽名，該協議書並非真正云云，惟依被
    上訴人提出系爭房地登記簿謄本、及玉山商業銀行出具代償借款證明書等件，証
    明系爭房地於八十八年七月二十三日自慶帝公司移轉登記為上訴人所有後，旋於
    同年八月五日為訴外人曾良美設定本金最高限額一百三十萬元抵押權，上訴人更
    於同年十二月十六日向玉山商業銀行斗六分行借款二百萬元，嗣被上訴人再於八
    十九年一月二十八日取得系爭房地所有權，亦於八十九年九月二十五日以不動產
    所有人之資格代償原告積欠玉山商業銀行之借款一百九十九萬六千八百二十九元
    等情，顯見；許石柱與乙○○間就系爭房地之所有權歸屬，確有依該協議書內容
    履行，尚難認乙○○未在該協議書簽名，即否認該協議書之效力，且系爭房地依
    該工程承攬契約書第四條約定，本應自慶帝公司直接移轉登記予許石柱或其指定
    之人，僅因乙○○又與許石柱上開協議之故，由許石柱同意先移轉登記予上訴人
    ，用以貸款清償訴外人曾良美之債務後，再移轉登記為被上訴人所有，應認仍不
    妨礙上開工程承攬契約書之約定，上訴人上開主張應不足採。
  (三)又兩造係於八十八年十二月二十三日訂立系爭土地暨建物所有權移轉公契約書，
    於八十九年一月二十八日辦理所有權移轉登記，被上訴人至九十年十月二十六日
    於原審提起本件訴訟時，被上訴人均未支付系爭房地買賣價金，及兩造間並無任
    何親故關係等情，為兩造所不爭執，又據證人即辦理系爭房土所有權移轉登記之
    代書張桂修於原審結證稱：當時是乙○○與許石柱前來辦理過戶，並未訂立私契
    ，亦未談到付款條件，未也談到何原因而過戶等語屬實（見原審卷第一０五、一
    ０六頁），按兩造間苟就系爭房地確有買賣關係存在，衡諸交易常情，於書立不
    動產買賣契書時，必約明於移轉登記前必繳清買賣價金，何以被上訴人於未支付
    任何買賣價金、或就價金繳交時間另有約定外，上訴人竟同意先行辦理系爭房地
    所有權移轉登記予被上訴人，此與一般不動產交易之常情顯然不符，上訴人就此
    亦未為合理之說明，益見；被上訴人主張兩造間移轉系爭房地並非因買賣法律關
    係使然，而係慶帝公司積欠其父許石柱承攬該公司工程之款項，而以系爭房地抵
    償工程款等情，堪信為真實。
六、綜上所述；上訴人本於給付買賣價金法律關係，請求被上訴人應給付買賣價金八
    十九萬三千五百元，及自起訴狀繕本送達之翌日起至清償日止按年息百分之五計
    算之遲延利息，即無理由，原審為上訴人敗訴之判決，及駁回假執行之聲請，並
    無不合，上訴意旨猶執詞指摘原判決不當，求予發棄改判，為無理由，應予駁回
    。
七、本案事實已臻明確，兩造其餘攻擊防禦方法，不足以影響本判決結果，爰不一一
    論述，併此敘明。
據上論結：本件上訴為無理由，依民事訴訟法第四百四十九條第一項、第七十八條，
判決如主文。
中      華      民      國    九十二    年      一      月     十四     日
~B1民事第四庭審判長法  官  黃斐君
~B2                法  官  陳蘇宗
~B3                法  官  張浴美
右為正本係照原本作成。
不得上訴。
~B                書記官  謝雅惠
中      華      民      國    九十二    年      一      月     十五     日
                                                                        Ｈ


司法院資訊處製作；財團法人民間司法改革基金會備份。
